臺灣高等法院刑事判決
109年度上訴字第3946號
上  訴  人  臺灣新北地方檢察署檢察官
被      告  范順帆



上列上訴人因被告違反毒品危害防制條例案件，不服臺灣新北地
方法院109年度審訴字第1478號，中華民國109年8月14日第一審
判決（起訴案號：臺灣新北地方檢察署109年度毒偵字第1916號
），提起上訴，本院判決如下：
    主  文
上訴駁回。
    理  由
一、公訴意旨略以：被告甲○○前於民國92年間因施用毒品案件，
    經依臺灣南投地方法院裁定送觀察、勒戒後，認無繼續施用
    毒品之傾向，於92年4月30日執行完畢，並由臺灣南投地方
    檢察署檢察官以91年度毒偵字第969號案件為不起訴處分確
    定，又因施用毒品案件，經同法院以93年度訴字第177號、9
    3年度訴字第434號判決分別判處有期徒刑10月、8月、3月確
    定；再因詐欺、施用毒品等案件，經臺灣臺中地方法院分別
    判處有期徒刑10月、1年、5月確定，嗣經減刑，於96年11月
    30日縮短刑期執行完畢；又因毒品、竊盜等案件，經法院分
    別判決判處有期徒刑確定，上開數案嗣經接續執行，於105
    年3月5日執行完畢（構成累犯）；又因毒品、搶奪等案件，
    經法院判決分別判處有期徒刑確定，於106年12月11日縮短
    刑期假釋出監。詎仍不知悔改，復基於施用第一、二級毒品
    之犯意，於109年3月12日12時許，在臺北市士林區中山北路
    某工地內，先將第一級毒品海洛因置於針筒加水稀釋注射靜
    脈之方式，施用第一級毒品海洛因1次完畢後，復將第二級
    毒品甲基安非他命置入玻璃球內燒烤吸食煙霧之方式，施用
    第二級毒品甲基安非他命1次。嗣於同日23時17分許，行經
    新北市鶯歌區鶯歌路與鳳七路口時，因形跡可疑為警攔查，
    經其同意搜索後，當場扣得第一級毒品海洛因1包、針筒3支
    、勺子1支及止血帶1條及殘渣袋3個，並經警採集其尿液送
    驗結果，呈可待因、嗎啡及甲基安非他命陽性反應始悉上情
    。因認被告涉有毒品危害防制條例第10條第1項之施用第一
    級毒品及同條第2項之施用第二級毒品等罪嫌。
二、按起訴之程序違背規定者，應諭知不受理之判決，並得不經
    言詞辯論為之，又對於原審諭知不受理之判決上訴時，第二
    審法院認其為無理由而駁回上訴，亦得不經言詞辯論為之，
    刑事訴訟法第303條第1款、第307條、第372條分別定有明文
    。又毒品危害防制條例第35條之1規定：「本條例108年12月
    17日修正之條文施行前犯第10條之罪之案件，於修正施行後
    ，依下列規定處理：一、偵查中之案件，由檢察官依修正後
    規定處理。二、審判中之案件，由法院或少年法院（地方法
    院少年法庭）依修正後規定處理；依修正後規定應為不起訴
    處分或不付審理之裁定者，法院或少年法院（地方法院少年
    法庭）應為免刑之判決或不付審理之裁定。三、判決確定尚
    未執行或執行中之案件，適用修正前之規定」。而108年12
    月17日修正之毒品危害防制條例，於109年1月15日公布，部
    分條文於公布後6個月即109年7月15日生效施行（含第20條
    、23條等條文），是檢察官於109年7月15日前尚在偵查中之
    施用毒品案件，應依修正後即現行之毒品危害防制條例規定
    處理。又所謂偵查中，參諸刑事訴訟法第108 條第3 項規定
    ，於起訴案件，係至卷宗及證物送交法院繫屬前（最高法院
    106年度台上字第402號判決意旨參照）。是以本件被告涉嫌
    違反毒品危害防制條例第10條第1項、第2項之施用第一級、
    第二級毒品案件，雖經檢察官於現行毒品危害防制條例修正
    施行前之109年6月3日偵查終結起訴，惟直至109年7月16日
    繫屬於原審法院，此有本案起訴書、臺灣新北地方檢察署10
    9年7月16日新北檢德忠109毒偵1916字第1090071425號函上
    原審法院之收狀章戳附卷為憑，參照上開最高法院判決意旨
    ，本案於109年6月3日至同年7月16日止仍屬偵查中之案件，
    檢察官應依修正後之毒品危害防制條例相關規定處理。
三、本院查：
　㈠依下列說明，毒品危害防制條例第20條第3項所規定之「3年
    後再犯」，係指本次再犯（不論毒品危害防制條例修正前、
    後）距最近一次觀察、勒戒或強制戒治執行完畢釋放已逾3
    年者，不因其間有無犯施用毒品罪經起訴、判刑或執行而受
    影響：
　⒈87年5月20日毒品危害防制條例公布施行後之刑事政策，對於
    施用毒品者，已揚棄純粹的犯罪觀，雖強調「除刑不除罪」
    之理念，認為施用毒品者具有「病患性犯人」之特質，惟囿
    於當時戒治及醫療體系均不完整、專業人員欠缺且戒毒知識
    尚有不足，社會大眾仍視施用毒品者為「犯人」而非「病患
    」，暨相關戒毒及事後之追蹤、輔導配套措施亦不完備，其
    刑事政策明顯將施用毒品者偏向「犯人」身分處理，導致監
    獄人滿為患，且施用毒品人口不減反增。為此，戒毒政策不
    得不改弦易轍，開始正視施用毒品者實屬「病患」之特質。
    先於97年新增毒品危害防制條例第24條附命完成戒癮治療緩
    起訴制度，確立「附命完成戒癮治療緩起訴處分」及「觀察
    、勒戒或強制戒治」雙軌治療模式。本次109年1月15日修正
    公布、同年7月15日施行之毒品危害防制條例第20條第3項及
    第23條第2項，雖僅將原條文之再犯期間由「5年」改為「3
    年」，惟鑑於將施用毒品者監禁於監獄內，僅能短期間防止
    其接觸毒品，因慣用毒品產生之「心癮」根本無法根除，並
    慮及毒品危害防制條例施行多年累積之戒毒經驗及實效，暨
    逐步擴充之醫療、戒癮機構、專業人力、社區支援系統等資
    源，尤以本次毒品危害防制條例第24條修正，擴大檢察官對
    施用毒品者附條件緩起訴處分之範圍，使其能視個案具體情
    形給予適當多元社區處遇。本次修正後對於施用毒品者之思
    維，自應與時俱進，擺脫以往側重於「犯人」身分之處罰，
    著重其為「病患」之特質，並以「治療」疾病為出發點，重
    新評價前揭所謂「3年後再犯」之意義。
　⒉毒品戒除不易，須經長期且持續之治療，施用毒品者既被視
    為「病患性犯人」，最佳處遇方式即為治療。對於施用毒品
    者之治療方式，有機構外之處遇（如自行赴醫院戒癮、附命
    完成戒癮治療緩起訴處分等），或機構內之觀察、勒戒或強
    制戒治；至對施用毒品者科以刑罰，無非在運用刑罰之一般
    預防功能以嚇阻毒品之施用。監獄為執行場所而非戒癮專責
    機構，針對施用毒品者及其再犯之特性，法務部於106年12
    月5日頒訂之「科學實證之毒品犯處遇模式計畫」，目的即
    是積極引進地區醫療體系之協助，提供毒癮戒治，落實社區
    追蹤輔導及治療之銜接，俾修復創傷、預防再犯。惟刑罰因
    涉及人身自由之基本權，故於施用毒品初犯時皆以傳統之機
    構外或機構內處遇方式治療，如再施用毒品時，始科以刑事
    責任。而當刑罰處遇仍不能有效幫助施用毒品者改善惡習時
    ，即表示無法以此方式發揮治療效果，若繼續施以刑罰只具
    懲罰功能，不僅無法戒除毒癮，更漸趨與社區隔離，有礙其
    復歸社會。基於憲法應保障人民之生存權，及根據每個國民
    生存照顧需要提供基本給付之理念，為協助施用毒品者戒除
    毒癮復歸社會，對於經監獄監禁處遇後仍再犯之施用毒品者
    ，更應恢復以機構內、外之治療協助其戒除毒癮。此即本次
    修正毒品危害防制條例第20條第3項關於施用毒品者所謂「3
    年後再犯」係何所指之立法真諦。除檢察官優先適用第24條
    命附條件緩起訴處分處遇（不論幾犯，亦無年限）外，對於
    施用毒品初犯者，應適用第20條第1項、第2項為機構內之觀
    察、勒戒或強制戒治；若於上開機構內處遇執行完畢釋放後
    ，於「3年內再犯」者，依第23條第2項規定，應依法追訴；
    倘於「3年後再犯」自應再回歸到傳統醫療體系機構內重為
    觀察、勒戒或強制戒治之治療。是對於戒除毒癮不易者，唯
    有以機構內、外處遇及刑事制裁等方式交替運用，以期能控
    制或改善其至完全戒除毒癮。
　⒊綜上所述，對於毒品危害防制條例第20條第3項及第23條第2
    項所謂「3年後（內）再犯」，自應跳脫以往窠臼，以「3年
    」為期，建立「定期治療」之模式。其規定中所謂「3年後
    再犯」，只要本次再犯（不論修正施行前、後）距最近一次
    觀察、勒戒或強制戒治執行完畢釋放已逾3年者，即該當之
    ，不因其間有無犯施用毒品之罪經起訴、判刑或執行而受影
    響。此項結論，亦經最高法院大法庭著有109年度台上大字
    第3826號裁定可資參照，業已改變最高法院95年度第7次及9
    7年度第5次刑事庭會議為統一法律見解所採之決議意旨。　
　㈡公訴意旨認本件被告「於109年3月12日12時許，在臺北市士
    林區中山北路某工地內，先將第一級毒品海洛因置於針筒加
    水稀釋注射靜脈之方式，施用第一級毒品海洛因1次完畢後
    ，復將第二級毒品甲基安非他命置入玻璃球內燒烤吸食煙霧
    之方式，施用第二級毒品甲基安非他命1次」，此情亦據被
    告於警詢、偵查坦承不諱，而其為警查獲後經採集尿液送驗
    結果，呈海洛因代謝物嗎啡、可待因，與甲基安非他命陽性
    反應，此有新北市政府警察局受採集尿液檢體人姓名及檢體
    編號對照表、勘察採證同意書及台灣檢驗科技股份有限公司
    109年3月30日濫用藥物檢驗報告各1份在卷可憑。復有扣案
    之海洛因1包、針筒3支、勺子1支、止血帶1條及殘渣袋3個
    可資佐證，並有新北市政府警察局三峽分局搜索扣押筆錄、
    扣押物品目錄表、臺北榮民總醫院109年5月1日北榮毒鑑字
    第C0000000號毒品成分鑑定書各1份及查獲現場暨扣案物品
    照片共10張附卷可佐，此部分事實堪信為實。惟觀諸卷附本
    院被告前案紀錄表，可知被告前於91年間因施用第一級毒品
    案件，經臺灣南投地方法院以92年度毒聲字第227號裁定送
    觀察、勒戒後，於92年4月30日執行完畢釋放出所，並經臺
    灣南投地方檢察署檢察官以91年度毒偵字第696號為不起訴
    處分確定；而被告其後雖有再因施用毒品案件，多次經法院
    判處罪刑確定及執行完畢之紀錄，但迄今均無再受觀察、勒
    戒或強制戒治之情形。是以如前所述，檢察官起訴被告本件
    施用第一級及第二級毒品之時間為「109年3月12日12時許」
    ，距被告最近一次觀察勒戒執行完畢釋放即92年4月30日，
    已逾3年，核屬毒品危害防制條例第20條第3項所規定之「3
    年後再犯」，不因被告於其間曾先後多次因犯施用毒品罪，
    經起訴、判刑或執行而受影響。揆諸前開說明，本件檢察官
    本應依修正後之毒品危害防制條例相關規定重啟處遇程序，
    而非逕予起訴，檢察官逕予起訴，自有起訴之程序違背規定
    之情形。
  ㈢原審同上見解，就本件被告被訴違反毒品危害防制條例第10
    條第1項之施用第一級毒品及同條第2項之施用第二級毒品等
    罪嫌，為公訴不受理之諭知，於法並無違誤。
四、檢察官上訴意旨略以：修正後毒品危害防制條例第20條第3
    項、第23條第2項就所謂「3年後再犯」或「3年內再犯」，
    是否僅限於2犯施用毒品罪者或兼含3犯以上之情形，修正說
    明未明確予以說明，惟依法務部檢察司就該條例之修法解釋
    稱新修正之第20條第3項，僅係將為觀察、勒戒或強制戒治
    執行完畢後釋放後，得再聲請觀察、勒戒或強制戒治之期間
    ，由「5年後」改為「3年後」，其修法之立法理由並明確敘
    明該條適用之對象，限於3年後「始再」有施用第一、二級
    毒品行為者，從而過去實務見解認為如第3次犯雖距第1次犯
    之觀察、勒戒或強制戒治執行完畢釋放後3年，然因釋放後3
    年內已有2犯，非「3年後始再有施用」(非釋放後第1次犯，
    不符「始再」有施用第一、二級毒品行為之定義)，即無再
    行觀察、勒戒或強制戒治之適用，即應提起公訴(或聲請簡
    易判決處刑)或給予緩起訴處分，核與修法後之立法理由相
    符，亦即毒品危害防制條例修正後觀察，勒戒或強制戒治適
    用時機，應係於「初犯」及「3年後第2次犯」，或「距前犯
    判決執行完畢釋放後超過3年」之第3 犯（含以上）者，始
    有其適用。本件被告於經觀察勒戒執行完畢釋放並經檢察官
    以91年度毒偵字第969號為不起訴處分確定後，又因施用毒
    品案件，先後經法院判處有期徒刑確定，且經接續執行，於
    105年3月5日執行完畢；嗣又再因施用毒品等案件，經法院
    分別判決有期徒刑確定，於106年12月11日縮短刑期假釋出
    監。故本件被告再於109年3月12日12時許，犯下本件施用毒
    品犯罪，自非「初犯」或「3年後第2次犯」或「距前犯判決
    執行完畢釋放後超過3年」之第3犯（含以上）者。是被告所
    犯本件施用毒品犯行仍應依法訴追。原審判決逕為不受理判
    決，認事用法未洽云云。然關於現行毒品危害防制條例所稱
    「3年後再犯」應如何適用，業經最高法院大法庭以109年度
    台上大字第3826號裁定宣示在案，已如前述，上訴意旨就此
    部分所執法律見解，與前開裁定意旨有違，尚無可採，原判
    決諭知不受理，並無違誤，檢察官上訴為無理由，應予駁回
    ，並不經言詞辯論為之。
據上論斷，應依刑事訴訟法第368條、第372條，判決如主文。
中　　華　　民　　國　　109 　年　　11　　月　　30　　日
                  刑事第十五庭  審判長法　官  劉興浪
                                      法　官  林怡秀
                                      法　官  古瑞君
以上正本證明與原本無異。
檢察官就施用第一級毒品部分，如不服本判決應於收受送達後20
日內向本院提出上訴書狀，其未敘述上訴之理由者並得於提起上
訴後20日內向本院補提理由書（均須按他造當事人之人數附繕本
）「切勿逕送上級法院」。
                                      書記官  林君縈
中　　華　　民　　國　　109 　年　　11　　月　　30　　日